ACORDAO-COMPLETO-2340353

ACÓRDÃO 195/2019 ATA 3/2019 - PLENÁRIO

VISTA, relatada e discutida solicitação do ministro da Ciência, Tecnologia, Inovações e Comunicações de prorrogação de prazo por 1 (um) ano para entrega das tomadas de contas especiais sob responsabilidade do Conselho Nacional de Desenvolvimento Científico e Tecnológico objeto destes autos.
ACORDAM os ministros do Tribunal de Contas da União, reunidos em sessão do Plenário, com fundamento nos arts. 11, §2º, e 12 da Instrução Normativa TCU 71/2012 (alterada pela Instrução Normativa TCU 76/2016) e 169, inciso V, do Regimento Interno do TCU, em:
9.1. conhecer da presente solicitação e indeferi-la por ausência de amparo normativo;
9.2. esclarecer ao solicitante que o teor do pedido se refere à prorrogação de prazo para análise de prestações de contas pendentes, relativas a convênios e outros instrumentos congêneres, situação que não encontra amparo nos arts. 4º, 11 e 19A da Instrução Normativa TCU 71/2012, alterada pela Instrução Normativa TCU 76/2016;
9.3. dar ciência desta deliberação ao solicitante;
9.4. arquivar este processo.

Solicitação de prorrogação de prazo para entrega de processos de tomada de contas especiais.

Conselho Nacional de Desenvolvimento Científico e Tecnológico - CNPq - Ministério da Ciência, Tecnologia, Inovações e Comunicações (vinculador).

3. Interessado: Gilberto   Kassab, então Ministro de Estado da Ciência, Tecnologia, Inovação e Comunicações.

13.1. Ministros presentes: José Mucio Monteiro (Presidente), Walton Alencar Rodrigues, Benjamin Zymler, Augusto Nardes, Aroldo Cedraz, Raimundo Carreiro, Ana Arraes (Relatora), Bruno Dantas e Vital do Rêgo.
13.2. Ministros-Substitutos presentes: Marcos Bemquerer Costa, André Luís de Carvalho e Weder de Oliveira.

ANA ARRAES

Adoto como relatório a instrução elaborada pela Secretaria de Controle Externo de Tomada de Contas Especial - Secex-TCE, com os ajustes que considero pertinentes (peças 2-3) :
“INTRODUÇÃO
	Por intermédio do Aviso nº 392/2018/MCTIC, o Exmº Ministro de Estado da Ciência, Tecnologia, Inovação e Comunicações solicita prorrogação do prazo para entrega das tomadas de contas especiais do Conselho Nacional de Desenvolvimento Científico e Tecnológico – CNPq. 
2.	Com fulcro no art. 11, § 2º, da IN-TCU nº 71/2012, é requerida a dilação do prazo até 1º/12/2019 para o encaminhamento ao Tribunal de Contas da União das TCEs do CNPq, tendo em vista as razões apresentadas no Ofício Gab nº 3802/2018 (peça 1, p.2-4) .
EXAME DE ADMISSIBILIDADE
3.	O art. 19-A da Instrução Normativa-TCU nº 71/2012 assim dispõe:
Art. 19A.  Os órgãos e entidades competentes têm até o dia 1º de dezembro de 2018 para encaminhar ao Tribunal de Contas da União as respectivas tomadas de contas especiais, nos casos exigidos pela legislação, cujas datas de início de contagem, na forma dos artigos 4º, § 1º, 11 e 13, são anteriores a 12 de dezembro de 2016, data da publicação da IN-TCU nº 76/2016, aplicando-se o disposto no art. 12 às hipóteses de descumprimento do citado prazo, inclusive no tocante às sanções a serem impostas aos responsáveis. 
4.	Por sua vez, o art. 11 da Instrução Normativa-TCU nº 71/2012 assim dispõe:
Art. 11. A tomada de contas especial deve ser encaminhada ao Tribunal de Contas da União em até cento e oitenta dias após a sua instauração.
§ 1º Decisão Normativa poderá fixar prazos diferentes daquele especificado no caput.
§ 2º Os prazos estabelecidos podem ser prorrogados pelo Plenário do Tribunal de Contas da União, em caráter excepcional, mediante solicitação fundamentada, formulada, conforme o caso, pelo Presidente da Câmara dos Deputados, do Senado Federal, do Supremo Tribunal Federal, dos demais Tribunais Superiores, dos Tribunais Federais nos Estados e no Distrito Federal e do Tribunal de Contas da União; Procurador-Geral da República; Ministro de Estado, ou outras autoridades de nível hierárquico equivalente; e, ainda, por Presidente de conselho federal de fiscalização profissional  (NR) (Instrução Normativa nº 76, de 23/11/2016, DOU de 12/12/2016) .
§ 3º Nos casos em que os trabalhos a cargo do órgão de controle interno não possam ser concluídos a tempo, o respectivo dirigente máximo poderá solicitar, mediante pedido fundamentado, a prorrogação de prazo para apresentação das peças que lhe são pertinentes.
5.	A presente solicitação foi feita, de maneira fundamentada, pelo Exmº Ministro de Estado da Ciência, Tecnologia, Inovação e Comunicações, portanto merece ser admitida.
EXAME TÉCNICO
6.	Por meio do Ofício Gab 3802/2108 (peça 1, p.2-4) , o Presidente do CNPq lembra que o art. 19-A da IN TCU 71/2012 estabelece o dia 1º/12/2018 como data limite para a remessa das respectivas tomadas de contas especiais ao TCU. Solicita prazo adicional para o encaminhamento das TCEs com fatos geradores anteriores a 1º/12/2016.
Art. 19-A. Os órgãos e entidades competentes têm até o dia 1º de dezembro de 2018 para encaminhar ao Tribunal de Contas da União as respectivas tomadas de contas especiais, nos casos exigidos pela legislação, cujas datas de início de contagem, na forma dos artigos 49, § 19, 11 e 13, são anteriores à publicação desta Instrução Normativa, aplicando-se o disposto no art. 12 às hipóteses de descumprimento do citado prazo, inclusive no tocante às sanções a serem impostas aos responsáveis.
7.	Pondera que o CNPq sempre cumpriu os prazos estipulados pelo Tribunal de Contas da União, mas que desta feita não será possível cumprir o prazo fixado no IN TCU 71/2012. (...) 
8.	Apresenta justificativas assentadas em problemas relacionados ao encerramento de processos, controle de bolsistas egressos, quantitativo de cobrança/análise e reestruturação da área de TI, quais sejam:
Histórico
- A ausência histórica de mecanismos formais para viabilizar o encerramento, acompanhamento e cobrança dos processos de bolsa, que implicou no acúmulo vultuoso de processos pendentes de encerramento, visto que, há dificuldades causadas pela falta de ferramentas e funcionalidades eletrônicas, bem como o reduzido número de servidores e colaboradores, aquém do ideal para a realização dessas atividades.
- A Comissão Especial de Encerramento de Processos Físicos — CEEPF representou esforço para evitar o acúmulo de processos sem o devido encerramento, acompanhamento e cobrança, tendo encerrado mais de 30 mil processos durante seu funcionamento. Todavia, não foi possível realizar o encerramento de todos os processos pendentes de relatórios técnicos, das avaliações de desempenho e das pendências financeiras, visto que em muitos casos, o CNPq não obteve retomo das notificações, apesar do esforço dispendido. Além disso, o quantitativo demonstrou-se exorbitante para a força de trabalho disponível na comissão.
- parte dos relatórios recebidos por este Conselho não foi analisada pelas áreas técnicas, que possuem dificuldades operacionais para realização, diante do volume de relatórios e do baixo quantitativo de servidores e colaboradores na casa.
Encerramento de processos
- Os procedimentos de encerramento e acompanhamento de processos de fomento realizados pelo CNPq sofreram diversas alterações ao longo do tempo. A cada nova modalidade de bolsas, é criada uma Resolução Normativa diferente, com definições específicas a respeito da concessão, da implementação, pagamento e do encerramento do processo...
- Apesar da previsão normativa do cumprimento de determinados requisitos para o devido encerramento de processos nas diversas modalidades concedidas pelo CNPq, com o advento do processo eletrônico, por meio da Plataforma Integrada Carlos Chagas — PICC, não foram criadas funcionalidades de gerenciamento e controle de seu encerramento. Diante da lacuna de ferramentas, tal acompanhamento é feito por meio de esforço manual por parte dos serviços ligados à coordenação geral responsável, sem que existam mecanismos formais de controle, acompanhamento e cobrança.
- o CNPq estabeleceu a execução dos procedimentos de encerramento, acompanhamento e cobrança de processos em suporte convencional (papel) e eletrônicos de bolsas no Brasil e no exterior de forma manual. Paralelamente, foi solicitado à coordenação de TI a implementação de ferramenta que contemplasse o fluxo de encerramento e acompanhamento para todas as modalidades e solicitado. (...) 
Controle de Egressos
- Com a finalidade de facilitar a cobrança e encerramento dos processos, criou-se tabelas de controle em banco de dados, no âmbito do Serviço de Acompanhamento de Bolsistas Egressos, para facilitar o controle manual depreendido nas atividades de encerramento, acompanhamento e cobrança de processos de bolsa. (...) 
Quantitativo de Cobrança e Análise.
- Apesar de todo os esforços depreendidos pelo CNPq nos últimos anos, em especial no ano de 2017, ainda existe cerca de 215.705 processos para serem cobrados ou com pendências de encerramento. Com as ferramentas existentes atualmente disponíveis e com o quantitativo de pessoal que o CNPq possui, é impossível atender à determinação do Tribunal, disposto no art. I9-A da IN TCU 71/2012, pois é certo que alguns dos processos, que estão no montante a ainda ser cobrado, estarão com valores na alçada do TCU e serão objetos de instauração de TCE.
Reestruturação da TI. PDTIC.
-  (...)  Neste sentido, apesar do esforço da área de Tecnologia da Informação - TI, inclusive na participação do redesenho dos fluxos de cancelamento, encerramento e suspensão de bolsas e projetos, não foi possível o início dos trabalhos de revisão do sistema PICC para os anos de 2017/2018. (...) 
9. 	Esse pedido conta com o respaldo do Dr. Gilberto Kassab, Exmº Ministro de Estado da Ciência, Tecnologia, Inovação e Comunicações, conforme se observa no Aviso nº 392/2018/MCTIC (peça 1) . 
10.	Com efeito, o elevado estoque de prestações de contas a serem examinados por vários órgãos da Administração Pública Federal é realidade conhecida pelo TCU.  Sabe-se que, além disso, esses órgãos enfrentam sérias dificuldades operacionais para analisar esses processos e instaurar as tomadas de contas especiais que se fazem necessárias. 
11.	Não se discute a existência das dificuldades mencionadas no parágrafo anterior. Contudo, não se pode esquecer que a data limite estabelecida para o encaminhamento das tomadas de contas especiais ao TCU teve justamente a intenção de induzir a adoção medidas tendentes à resolução desse impasse. Ou seja, o art. 19-A da IN TCU 71/2012 visou forçar os órgãos a se planejarem e se organizarem para tornarem-se capazes de desincumbir-se da melhor maneira possível da atribuição de analisar as respectivas prestações de contas.
12.	Porém, deve-se reconhecer que, de fato, providências têm sido adotadas para diminuir os estoques e tornar mais relevante a análise das prestações de contas. Em contados mantidos pela própria Secex-TCE com descentralizadores de recursos federais, a exemplo do FNDE, FNS, Funasa entre outros, esses esforços foram conhecidos. 
13.	As justificativas apresentadas conferem plausibilidade ao pedido de fundo contido nesta solicitação.
14.	Portanto, é possível a invocação dos princípios do formalismo moderado e da razoabilidade, para conhecer desta Solicitação e conceder a dilação de prazo pleiteada, mormente considerando que o prazo de 1 (um) ano solicitado não é demasiadamente longo. 
15.	A situação em análise cuida de processos ainda não autuados no TCU. A Portaria-Presidência nº 7/2014 não delega expressamente aos secretários de controle externo a apreciação e o atendimento do pedido de prorrogação de prazo para encaminhamento de tomada de contas especial ao Tribunal de Contas de União.  Diante da ausência de disciplinamento específico quanto à autoridade competente para apreciar esse tipo de pleito, este processo deve ser submetido ao elevado descortino do Relator das Prestações de Contas do instaurador, para posterior apreciação do Plenário do TCU, conforme verificado em recente precedente deste Tribunal, qual seja, TC Processo 012.371/2018-1. 
16.	Diante das informações acima, será proposto o encaminhamento destes autos ao Gabinete da Relatora das Contas relacionadas ao Ministério da Ciência e Tecnologia, Exmª Ministra Ana Arraes, para que avalie a conveniência e a oportunidade da concessão da prorrogação solicitada.
PROPOSTA DE ENCAMINHAMENTO
17.	 Ante o exposto, com fundamento no art. 11, § 2º, da Instrução Normativa-TCU nº 71/2012, propõe-se:
a) 	conhecer desta solicitação;
b)	deferir a prorrogação de prazo solicitada pelo Ministério da Ciência, Tecnologia, Inovação e Comunicações, conforme se observa no Aviso nº 392/2018/MCTIC, até 1º/12/2019. 
c)	submeter a solicitação ao elevado descortino da Relatora das relativas ao Ministério da Ciência, Tecnologia, Inovação e Comunicações, Exmª Ministra Ana Arraes.
d)	informar ao solicitante sobre a decisão que vier a ser adotada em relação ao presente pleito.”
É o relatório.

não há.

Não atuou.

SOLICITAÇÃO DE PRORROGAÇÃO DE PRAZO PARA ENCAMINHAMENTO DE TOMADAS DE CONTAS ESPECIAIS. SOLICITAÇÃO REFERE-SE A PROCESSOS DE PRESTAÇÕES DE CONTAS DE CONVÊNIOS E OUTROS INSTRUMENTOS CONGÊNERES AINDA NÃO EXAMINADOS PELO ÓRGÃO REPASSADOR. MATÉRIA NÃO DISCIPLINADA PELA IN TCU 71/2012 ALTERADA PELA IN 76/2016. INDEFERIMENTO.

SOLICITAÇÃO (SOLI)

Secretaria de Controle Externo de Tomada de Contas Especial - Secex-TCE.

Trata-se de expediente encaminhado pelo Ministério da Ciência, Tecnologia, Inovações e Comunicações, mediante o qual o então titular do órgão, ministro Gilberto Kassab, solicitou a esta Corte prorrogação de prazo até 1º/12/2019 para entrega das tomadas de contas especiais sob responsabilidade do Conselho Nacional de Desenvolvimento Científico e Tecnológico - CNPq com fato gerador anterior a 1º/12/2016.
Segundo o ex-ministro, o CNPq, visando a evitar o acúmulo de processos de concessão de bolsas sem o devido encerramento, criou a Comissão Especial de Encerramento de Processos Físicos, que encerrou mais de trinta mil processos durante seu funcionamento. Posteriormente, em 2017, foram adotadas ações coordenadas a fim de dar continuidade ao trabalho da referida comissão, tendo sido encerrados mais de 9.500 processos. Além disso, nos últimos dezoito meses, o Serviço de Acompanhamento de Bolsistas Egressos encerrou outros 5.000 processos. No citado ofício também se destacou a reestruturação da área de Tecnologia da Informação do conselho em dezembro de 2016 e o desenvolvimento do Plano Diretor de Tecnologia da Informação e Comunicações, aprovado em julho de 2017 e que estabelece as ações que devem ser desenvolvidas até 2020 para suprir as necessidades tecnológicas do CNPq; apesar disso, o conselho possui 215.705 processos pendentes de encerramento.
As razões alegadas pelo órgão para o acúmulo de processos são: as dificuldades operacionais enfrentadas pelas áreas técnicas para análise da documentação recebida devido ao grande volume de relatórios e ao baixo quantitativo de servidores e de colaboradores; a criação de diferentes resoluções normativas para cada modalidade de bolsa concedida pelo CNPq ao longo do tempo; a inexistência de mecanismos formais de controle, acompanhamento e cobrança; e a necessidade do exame de documentos em papel ante a falta de ferramenta e funcionalidades eletrônicas.
A Secretaria de Controle Externo de Tomada de Contas Especial - Secex-TCE, em pareceres uniformes, propôs o acolhimento do pleito.
Com as vênias de estilo, divirjo desse entendimento.
Primeiramente, destaco que o derradeiro prazo de 1º/12/2018 para encaminhamento das tomadas de contas especiais, previsto no art. 19A da IN TCU 71/2012, alterada pela IN 76/2016, já era de conhecimento, ou deveria ser, de todos os órgãos e entidades federais desde a publicação do referido normativo no DOU, ocorrido no dia 12/12/2016.
Percebo que, apesar das providências já adotadas pelo conselho, a grande quantidade de processos pendentes de encerramento tornava inviável a conclusão da tarefa antes do prazo último de 1º/12/2018.
Contudo, outro fator de maior impacto conduz meu pensamento no sentido de propor a este Colendo Plenário o indeferimento do pleito.
Trata-se da razão de pedir do solicitante.
Antes, porém, me permito transcrever os artigos da citada IN 71/2012, alterada pela IN 76/2016, importantes para o posicionamento da matéria, in verbis:
Art. 4º Esgotadas as medidas administrativas de que trata o art. 3º, sem a elisão do dano, e subsistindo os pressupostos a que se refere o art. 5º desta Instrução Normativa, a autoridade competente deve providenciar a imediata instauração de tomada de contas especial, mediante a autuação de processo específico  (NR) (todo o art.) (Instrução Normativa nº 76, de 23/11/2016, DOU de 12/12/2016) .
 (...) 
Art. 11. A tomada de contas especial deve ser encaminhada ao Tribunal de Contas da União em até cento e oitenta dias após a sua instauração  (NR) (Instrução Normativa nº 76, de 23/11/2016, DOU de 12/12/2016) .
§ 1º Decisão Normativa poderá fixar prazos diferentes daquele especificado no caput.
§ 2º Os prazos estabelecidos podem ser prorrogados pelo Plenário do Tribunal de Contas da União, em caráter excepcional, mediante solicitação fundamentada, formulada, conforme o caso, pelo Presidente da Câmara dos Deputados, do Senado Federal, do Supremo Tribunal Federal, dos demais Tribunais Superiores, dos Tribunais Federais nos Estados e no Distrito Federal e do Tribunal de Contas da União; Procurador-Geral da República; Ministro de Estado, ou outras autoridades de nível hierárquico equivalente; e, ainda, por Presidente de conselho federal de fiscalização profissional  (NR) (Instrução Normativa nº 76, de 23/11/2016, DOU de 12/12/2016) .
§ 3º Nos casos em que os trabalhos a cargo do órgão de controle interno não possam ser concluídos a tempo, o respectivo dirigente máximo poderá solicitar, mediante pedido fundamentado, a prorrogação de prazo para apresentação das peças que lhe são pertinentes.
 (...) 
Art. 19A. Os órgãos e entidades competentes têm até o dia 1º de dezembro de 2018 para encaminhar ao Tribunal de Contas da União as respectivas tomadas de contas especiais, nos casos exigidos pela legislação, cujas datas de início de contagem, na forma dos artigos 4º, § 1º, 11 e 13, são anteriores a 12 de dezembro de 2016, data da publicação da IN-TCU nº 76/2016, aplicando-se o disposto no art. 12 às hipóteses de descumprimento do citado prazo, inclusive no tocante às sanções a serem impostas aos responsáveis.  (AC) (Instrução Normativa nº 76, de 23/11/2016, DOU de 12/12/2016) (NR) (Acórdão 957/2017-TCU-Plenário, de 17/5/2017) (grifos não são do original) 
Constata-se, inicialmente, que uma vez esgotadas todas as medidas administrativas para caracterização ou elisão do dano, a autoridade administrativa competente deve providenciar a imediata instauração do processo específico de tomada de contas especial.
Contudo, o prazo para encaminhamento da TCE, que, na redação original do art. 11 da IN 71/2012, era de até 180 (cento e oitenta) dias a contar do término do exercício financeiro em que foi instaurada, passou, com a nova redação dada pela IN 76/2016, para até 180 (cento e oitenta) dias após a sua instauração.
Essa alteração impactou diretamente os processos de tomada de contas especial que já haviam sido instaurados, razão que levou este Tribunal a elaborar regra de transição, com fixação de prazo mais elástico, até 1º/12/2018, no sentido de que todos os órgãos e entidades se organizassem para o seu cumprimento.
Percebe-se que esta Corte de Contas não regulamentou, como de fato não lhe competia, prazo para exame de estoque de processos cujas prestações de contas ainda não foram examinadas, e que, provavelmente, alguns desses processos se transformarão em tomadas de contas especiais.
O prazo para realização de tal exame é definição interna corporis de cada órgão e entidade, balizada por portarias interministeriais do Governo Federal, sendo que a atual é a 424/2016.
Examinando o teor desta solicitação, verifica-se que o Conselho Nacional de Desenvolvimento Científico e Tecnológico estima que existam 215.705 processos de prestação de concessão de bolsas não concluídos, os quais poderão ser objeto de instauração de TCEs.
Diferente é a situação de outros processos de minha relatoria e que possuem o mesmo teor destes autos.
Refiro-me aos processos de solicitação TC Processo 041.207/2018-1 (Ministério da Segurança Pública) ; TC Processo 041.211/2018-9 (Incra) e TC Processo 041.213/2018-1 (Secretaria Especial de Agricultura Familiar e do Desenvolvimento Agrário) , que contêm pedido de prorrogação de prazo para encaminhamento, respectivamente, de 49, 21 e 17 processos de tomada de contas especial já instaurados.
No tocante àqueles processos, esta relatora está convencida de que os pleitos se amoldam perfeitamente aos ditames da IN TCU 71/2012, alterada pela IN 76/2016.
Pelas razões antes expostas, julgo que a solicitação para prorrogação de prazo à análise de processos de prestação de contas do Conselho Nacional de Desenvolvimento Científico e Tecnológico não encontra amparo nas instruções normativas antes citadas.
	Ante o exposto, VOTO por que seja aprovada a minuta de deliberação que submeto a este Colegiado.	   
TCU, Sala das Sessões Ministro Luciano Brandão Alves de Souza, em 6 de fevereiro de 2019.
ANA ARRAES 
Relatora